【裁判字號】    99,事聲,230
【裁判日期】    990730
【裁判案由】    消債聲明異議
【裁判全文】
臺灣高雄地方法院民事裁定             99年度事聲字第230號
異  議  人  聯邦商業銀行股份有限公司
法定代理人  甲○○
代  理  人  丙○○
相  對  人  乙○○
代  理  人  劉家榮律師
上列當事人間消債聲明異議事件，異議人不服本院司法事務官於
民國99年5 月24日所為98年度司執消債更字第781 號更生事件之
裁定處分而聲明異議，本院裁定如下：
    主  文
異議駁回。
   理  由
一、異議要旨略以：相對人自陳每月需支付配偶及二名孫子女之
    扶養費，惟相對人之配偶是否尚有其他扶養義務人共同負擔
    扶養費用，尚有疑義。又相對人之長子因在監服刑而無法負
    擔二名孫子女之扶養費，然其長媳顯非無工作能力之人，依
    法應負擔扶養義務，非全數歸由相對人負擔；另相對人與其
    配偶、孫子女共同生活，其每月所需生活必要費用，部分項
    目係與相對人重覆支出，是以扶養費之支出應以98年度綜合
    所得稅之免稅額新台幣（下同）82,000元，即每月6,834 元
    認列始為適當，而相對人每月薪資約為49,200元，扣除其個
    人生活必要費用、扶養費用後，尚餘17,389元，該款項實高
    於相對人所提更生方案之每月還款金額16,000元，且若以上
    開餘款為更生方案還款金額，實可全數清償相對人所負全體
    無擔保及無優先權債權總額1,565,545 元，準此，相對人應
    提高每月還款金額，爰依法聲明異議等語。
二、按「債務人有薪資、執行業務所得或其他固定收入，法院認
    更生方案之條件公允者，得不經債權人會議可決，逕依債務
    人之聲請或依職權以裁定認可更生方案。」、「有下列情形
    之一者，法院不得為前項之認可：一、債務人於七年內曾依
    破產法或本條例規定受免責。二、有前條第一項各款情形之
    一。三、無擔保及無優先權債權受償總額，顯低於法院裁定
    開始更生程式時，依清算程式所得受償之總額。四、無擔保
    及無優先權債權受償總額，低於債務人聲請更生前二年間，
    可處分所得扣除自己及依法應受其扶養者所必要生活費用之
    數額。」，消費者債務清理條例第64條第1 、2 項定有明文
    。依上開規定，除有上開法條第2 項所列之情形及同條例第
    63條所規定之應不認可更生方案之情形外，法院自得斟酌債
    務人之收入及資力狀況，於兼顧保障債權人之公平受償及謀
    求消費者經濟生活之更生之利益衡量下，依照債務人所提出
    更生方案之還款成數，債務人是否有浪費之情事，及債務人
    實際生活上是否特殊困難時等情狀，以裁定認可債務人提出
    之更生方案。
三、經查：
（一）本件更生程序本院司法事務官係綜合斟酌相對人所提出之
      更生方案，雖未經已申報無擔保及無優先權之債權人可決
      ，惟相對人每月之所得為49,200元，扣除相對人所提出之
      更生方案為每月清償16,000元後，僅餘33,200元可供做全
      家之生活費用，而相對人除負擔自己之必要生活費用外，
      尚須扶養配偶及2 名孫子女，以內政部社會司所公佈之99
      年度居住高雄市每人每月最低生活費11,309元計算，聲請
      人每月所需負擔之最低生活費即需45,236元（計算式＝11
      ,309 +11,309×3 ），依此計算，債務人餘33,200元生活
      費用，已遠低於上開所述之45,236元。再參酌相對人願將
      所提出更生方案之清償期延長為8 年，以提高其清償之成
      數，及相對人之更生方案之還款金額已佔債務總額之98.1
      1%，已相當程度保障債權人之利益及公平受償之機會等情
      形，且相對人亦無本條例第64條第2 項及第63條規定之應
      不認可更生方案之情形，而認可相對人所提出之更生方案
      ，其上開認可之裁定，尚稱公允、適當及可行，並符合上
      開法條之規定，自無不當。
（二）異議人雖以相對人之配偶劉秀芳是否有其他之扶養義務人
      ，尚非無疑，且其長媳蔡羚華顯非無工作能力之人，依法
      亦應負擔相對人之二名孫子女之扶養義務云云。查劉秀芳
      扶養義務人除相對人外，另有成年子女卓承竹，有戶籍謄
      本、家族系統表在卷可稽（消債更卷第73至74頁、第79頁
      ），而卓承竹於95、96年間並無所得，97年7 月25日至99
      年7 月24日期間於臺灣台東監獄服刑，名下無財產，有95
      、96年度綜合所得稅各類所得資料清單、財產資料歸屬清
      單及臺灣台東監獄在監執行證明書附卷可參（消債更卷第
      38至40頁、司執消債更卷第140 頁），依卓承竹上開收入
      情況，足見其為長期無收入之人，且卓承竹出獄後是否即
      能順利謀職及營生，尚屬未知，客觀上尚難期待其立即自
      給自足以謀生，則卓承竹是否必能共同負擔扶養蔡秀芳之
      費用，顯非無疑，是原裁定以相對人一人負擔蔡秀芳之扶
      養費用，應無違誤。再相對人之長媳蔡羚華名下並無財產
      ，95至97年度亦無任何薪資收入，有蔡羚華之財產資料歸
      屬清單、綜合所得稅各類所得資料清單及稅務電子閘門財
      產所得調件明細表附卷可參（消債更卷第67、87、122 頁
      ），是以蔡羚華確實無法負擔扶養子女之費用，堪予認定
      。故異議人前開主張，並非可採。
（三）異議人雖另主張相對人與其配偶、孫子女共同生活，可減
      少重覆支出部分生活費用，應參酌98年度綜合所得稅免稅
      額每人82,000元，酌減受扶養人所需必要費用為每月
      6,834 元云云。惟行政院公告之最低生活費用，係由中央
      、直轄市主管機關參照中央主計機關所公佈當地區最近一
      年平均每人消費支出60％定之，並至少每3 年檢討1 次，
      直轄市主管機關並應報中央主管機關備查，社會求助法第
      4 條第2 項定有明文。社會救助法第4 條第1 項所規定之
      「最低生活費標準」，係以家庭成員總收入平均數為基準
      ，較之課徵稅捐主管機關基於國家財政政策、稅捐課徵政
      策及民意代表壓力等甚於政策及民意壓力下所訂之免稅標
      準，更符合真正之每人生活消費支出狀況。故以行政院內
      政部所公告臺灣省低收入戶最低生活費用，係按照政府近
      1 年平均每人消費支出（包括食品費、衣著鞋襪費、房租
      水電費、家居管理費、醫療保健費等支出）百分之六十訂
      定之標準，以之評估相對人所列必要生活支出是否為當，
      相較於以綜合所得稅扶養免稅額計算，自更為適切、公允
      及具有反應相對人真正所需負擔之真實性。又內政部公告
      之每人每月最低生活費用，係依統計方法計算所得結果，
      不因受扶養人與相對人是否共同生活而受影響，原裁定依
      該統計數額認作每人維持生活所需費用，尚難認有何重覆
      扣款之情事存在，異議人前開主張，尚屬無據。
四、綜上所述，本院司法事務官斟酌債務人所提更生方案，每月
    1 期，共96期、每期清償16,000元，清償債務比例亦達98.1
    1 ％，而認其條件核屬公允、適當、可行，此外，又查無同
    條例第63條或第64條第2 項所定不應認可之消極事由存在，
    乃逕依同條例第64條第1 項裁定予以認可相對人所提更生方
    案，經核並無不合。從而，聲明人聲明異議，為無理由，應
    予駁回。
中    華    民    國    99    年    7     月    30    日
                  民事第四庭    法  官  郭文通
以上正本係照原本作成。
如不服本裁定，應於送達10日內向本院提出抗告狀，並繳納裁判
費新台幣1,000元。
中    華    民    國    99    年    7     月    30    日
                                書記官  黃琬婷

司法院資訊處製作；財團法人民間司法改革基金會備份。
